臺灣高等法院刑事判決
109年度上易字第404號
上  訴  人  
即  被  告  王欣逸


上列上訴人因妨害自由案件，不服臺灣桃園地方法院108年度易
字第935號，中華民國108年12月31日第一審判決（起訴案號：臺
灣桃園地方檢察署108年度偵續字第11號），提起上訴，本院判
決如下：
    主  文
上訴駁回。
    犯罪事實
一、緣王欣逸因與葉天風之子葉拱榮有債務糾紛，於民國107 年
    3 月4 日上午8 時前某時，以臉書Messenger 軟體傳送訊息
    向葉拱榮索討債務未果，竟基於教唆恐嚇危害安全之犯意，
    於同日晚間7 時許，撥打電話予其友人戴宏源，唆使戴宏源
    蒐集穢物至葉天風位在桃園市○○區○○街00號4 樓住處潑灑，
    戴宏源應允後，遂糾集游文勛、黃岳鈞，並基於共同恐嚇危
    害安全之犯意聯絡（戴宏源、游文勛、黃岳鈞共同犯恐嚇危
    害安全罪部分，分別經原審各判處有期徒刑3 月、拘役30日
    、拘役30日，均得以新臺幣《下同》1 千元折算1 日易科罰金
    並確定在案），於同月5 日凌晨0 時許，由游文勛駕駛陳冠
    任（所涉恐嚇危害安全罪嫌業經臺灣桃園地方檢察署檢察官
    以108 年度偵續字第11號為不起訴處分確定）所有之車牌號
    碼0000-00 號自用小客車搭載戴宏源、黃岳鈞至葉天風上址
    住處，並由戴宏源、游文勛持廚餘等穢物朝上址門口潑灑，
    黃岳鈞則在場觀看助勢、把風，以此惡害之通知，使葉天風
    心生畏懼，而葉天風因於同年月4 日8 時許已收到葉拱榮轉
    傳王欣逸傳送之上開臉書Messenger 軟體對話訊息擷圖，且
    翌日（5 日）旋遭人在上址住處門口潑灑穢物，因而心生畏
    懼，致生危害於安全。嗣經葉天風調閱監視器畫面後，始知
    上情。
二、案經葉天風訴由桃園市政府警察局蘆竹分局報請臺灣桃園地
    方檢察署檢察官偵查起訴。
    理  由
壹、程序部分：
一、本院審判範圍：
    本件檢察官原起訴上訴人即被告王欣逸與戴宏源、游文勛、
    黃岳鈞等4人妨害自由案件，經原審分別判處被告王欣逸、
    戴宏源、游文勛、黃岳鈞有期徒刑2月、3月、拘役30日、拘
    判30日(均得以1 千元折算1 日易科罰金)；被告王欣逸不服
    原判決提起上訴，戴宏源、游文勛、黃岳鈞並未上訴，檢察
    官亦未上訴，戴宏源、游文勛、黃岳鈞並確定在案。故本件
    審理範圍限於原判決關於被告王欣逸部分。
二、證據能力之說明：
  ㈠證人戴宏源之警詢筆錄具證據能力：
　1.按刑事訴訟法第159 條之2 規定：「被告以外之人於檢察事
    務官、司法警察官或司法警察調查中所為之陳述，與審判中
    不符時，其先前之陳述具有較可信之特別情形，且為證明犯
    罪事實存否所必要者，得為證據」。係以被告以外之人於司
    法警察（官）調查中之陳述，性質上屬傳聞證據，原則上不
    認其具證據能力，惟該證人警詢之供詞倘一昧排除，亦有違
    實體真實發見之訴訟目的，是以先前與審判中不符之陳述，
    具有較可信之特別情況，且為證明犯罪事實存否所必要者，
    則例外認有證據能力（最高法院97年度台上字第1940號判決
    意旨參照）。所稱「具有較可信之特別情況」係屬於證據能
    力之要件，法院應比較其前後陳述時之外在環境及情況，以
    判斷何者較為可信，例如：陳述時有無其他訴訟關係人在場
    ，陳述時之心理狀況、有無受到強暴、脅迫、詐欺、利誘等
    外力之干擾，據以判斷該傳聞證據是否具有證據能力（最高
    法院97年度台上字第6162號判決意旨參照）。
　2.證人戴宏源於原審準備程序及審理中固稱：「我於警詢時因
    為另案被收押，當時覺得很煩，想要快點結束警察的借訊，
    所以我就照著警察講的隨便回答。」云云，嗣於本院審理時
    以證人身分亦結證稱：「我是照警察的意思說的，警察沒有
    要求我怎麼說，沒有對我強暴脅迫，但是有暗示性。」云云
    。然：
  ⑴戴宏源於107 年5 月10日該次以被告身分為警詢筆錄之製作
    內容，係採一問一答，並依被告戴宏源所為供述製作筆錄內
    容，且員警於詢問前確有告知關於刑事訴訟法第95條之權利
    事項，又其於為警詢問之過程中，員警數次向被告戴宏源詢
    問事發緣由及經過等與犯罪情節事項，被告均係自行回答，
    且員警詢問時亦多次向被告戴宏源確認其回答之內容，被告
    戴宏源亦肯定回答「確定」、「沒有亂講」、「對啊」等語
    ，上情業經原審當庭勘驗107 年5 月10日被告戴宏源之警詢
    錄音光碟，有勘驗筆錄（見原審卷第166 至176 頁）在卷可
    稽，據此足見，本案員警並無對被告戴宏源以不正方式訊問
    ，且被告戴宏源於警詢所回答內容亦係出於自由意志之陳述
    ，堪予認定。
　⑵經原審當庭勘驗戴宏源之警詢錄音，戴宏源於員警製作筆錄
    時之供述內容，核與其警詢筆錄記載之內容相符，是員警製
    作警詢筆錄時並無虛偽不實記載之情形，且觀諸上開勘驗筆
    錄之內容（見原審卷第166 至176 頁），戴宏源係自行向員
    警供稱指使其前往該處潑灑穢物之人為被告王欣逸，且因其
    自己不敢獨自前往遂找游文勛、黃岳鈞一同前往，又戴宏源
    於警詢中供述距離案發時間較近，記憶較為明確清晰，期間
    較無機會與其他共同被告有所接觸，亦較無事後串謀等外力
    干擾之可能，且參以證人游文勛於原審審理時亦結證稱：「
    戴宏源有告訴我是王欣逸叫他去葉拱榮住處潑灑穢物。」等
    語（見原審卷第213 頁），而證人游文勛前揭證述業經具結
    ，應無甘冒受偽證罪追訴之風險，另證人游文勛於本案中業
    已坦承犯行，應無再為隱匿自己犯行而故為不實證述之理，
    是證人游文勛前揭證述應堪採信，而觀諸戴宏源上開於警詢
    中之供述核與證人游文勛證述情節相符，是戴宏源於警詢中
    之供述，應屬信實。另員警於筆錄製作完畢後，復有將警詢
    筆錄列印並供戴宏源觀看確認後，始由戴宏源在警詢筆錄末
    頁之「受詢問人」欄位簽名捺印，而筆錄製作完畢之後，戴
    宏源更與員警閒聊達4 分鐘，上情均有前揭警詢筆錄及原審
    勘驗筆錄（見他字卷第47、48頁；偵卷第12、13頁；原審卷
    第166 至176 頁）在卷可稽，而證人戴宏源未能提出證據證
    明員警有何暗示性之問話，是本院審酌證人戴宏源於警詢筆
    錄作成之外部情況，且所述距離案發時間較近，記憶較為明
    確清晰，期間較無機會與其他共同被告有所接觸，亦較無事
    後串謀等外力干擾之可能，其虛偽陳述之可能性自屬極低，
    況證人戴宏源於本院審理時結證稱：「與被告王欣逸是一般
    朋友關係，那時候認識他一年多」等語（見本院卷第68頁）
    ，揆諸前揭說明，證人戴宏源於警詢時對被告王欣逸楊有教
    唆恐嚇犯行之陳述，可信程度較高，從而其於於警詢時之陳
    述，自具有較可信之特別情況，且其警詢之陳述，並為證明
    被告王欣逸是否對其等為教唆而為恐嚇犯行所必要，故證人
    戴宏源於警詢之陳述，本院認符合刑事訴訟法第159條之2之
    情形，有證據能力，是證人戴宏源上開於原審之供述及本院
    之證述，顯係迴護被告王欣逸之詞，不可採信，應認證人戴
    宏源之警詢筆錄具有證據能力。　 
  ㈡本院援引之其他下列證據資料（包含供述證據、文書證據等
    ），並無證據證明係公務員違背法定程序所取得。又檢察官
    於原審準備程序、審理時及本院準備程序、審理時，被告王
    欣逸雖於本院審理時經合法通知未到庭，然於原審準備程序
    及審理時，對原審及本院所提示之被告以外之人審判外之供
    述，包括供述證據、文書證據等證據，就證據能力均未表示
    爭執，且迄言詞辯論終結前並未聲明異議，亦無顯有不可信
    之情況與不得作為證據之情形，本院審酌上開證據資料製作
    時之情況，尚無違法不當及證明力明顯過低之瑕疵，認為以
    之作為證據應屬適當，是依刑事訴訟法第159 條至第159 條
    之5 規定，本院所引用供述證據及文書證據均有證據能力。
貳、實體部分：
一、事實之認定：
    上訴人即被告王欣逸雖於本院審理期日經合法傳喚未到庭，
    惟據其於原審審理時固坦承知悉戴宏源、游文勛及黃岳鈞於
    上開時間至前揭處所潑灑穢物等情，然矢口否認有何教唆恐
    嚇危害安全犯行，辯稱： 「我之前聊天時有跟戴宏源提過
    我與葉拱榮間之金錢糾紛，而戴宏源、游文勛及黃岳鈞去潑
    灑完穢物後3 至5 天，戴宏源有跟我講這件事，戴宏源說因
    為他看不下去，所以才去潑的，我並沒有教唆他們去潑灑穢
    物，洵無教唆恐嚇危害安全犯行 。」云云。經查：
  ㈠戴宏源、游文勛及黃岳鈞於107 年3 月5 日凌晨0 時許，由
    游文勛駕駛陳冠任所有之車牌號碼0000-00 號自用小客車搭
    載戴宏源、黃岳鈞至告訴人葉天風位在桃園市○○區○○街00號
    4 樓之住處，並由戴宏源及游文勛持穢物朝上址門口潑灑，
    黃岳鈞則在旁把風助勢等情，業據被告王欣逸坦認在卷（見
    原審卷第93至99頁），核與證人游文勛、黃岳鈞於警詢及原
    審審理時之證述、證人黃偉帆於警詢中之證述、證人陳冠任
    於警詢及偵查中之證述、證人即告訴人葉天風於警詢及偵查
    中之證述、證人戴宏源於原審之供述情節（見他字卷第53、
    54、58、59、75至77、100 至103 、117 至118 頁；偵卷第
    18、19、23、24、44至49、64至66、129 至130 、143 至14
    4 、149 至151 頁；偵續卷第70、75、79、80頁；原審卷第
    112 、152 、234、77至84頁）相符，復有車輛詳細資料報
    表、監視器錄影畫面擷圖、臉書Messenger 軟體對話內容擷
    圖（見他字卷11至18、22至26、63、109 至111 頁；偵卷第
    74至76頁；偵續卷第18至30頁）在卷可稽，足信為真實。
  ㈡證人戴宏源於警詢時之供述出於自由意識，有證據能力，業
    據前述(見理由欄第壹、二、㈠之說明)，證人戴宏源供稱指
    使其前往該處潑灑穢物之人為被告王欣逸，且因其自己不敢
    獨自前往遂找被告游文勛、黃岳鈞一同前往等情，有原審勘
    驗筆錄在卷足憑（見原審易字卷第166 至176 頁）。雖其嗣
    於原審及本院審理時改稱：「(問：你為何去潑灑穢物？)因
    為去潑灑穢物的前幾天，我跟王欣逸去唱歌，他跟我說他跟
    葉天風的兒子葉拱榮吵架，然後王欣逸跟我抱怨葉拱榮好像
    沒有給他錢，那時候有一陣子是王欣逸在幫我處理事情，我
    想說這件事是小事，我就幫他處理，我是潑灑穢物一個星期
    後，王欣逸才知道的。（問：你如何知道葉天風的住處在哪
    裡？)我四處問的，問很多人。」等語(見本院卷第67頁)，
    否認係被告王欣逸所教唆。惟衡諸戴宏源與葉天風、葉拱榮
    父子並無夙怨，亦不知其等住處，豈會無故前往葉天風、葉
    拱榮父子住處潑灑穢物？其翻異之詞顯與常情有違，又其於
    警詢中供述距離案發時間較近，記憶較為明確清晰，期間較
    無機會與其他共同被告有所接觸，亦較無事後串謀等外力干
    擾之可能，當以其警詢時所稱係被告王欣逸指使其前往前開
    葉天風、葉拱榮處潑灑穢物乙節，較可採信。　　
　㈢又證人游文勛於原審審理時結證稱：「在107 年3 月5日案發
    前的晚上，戴宏源告訴我，是王欣逸叫他去葉拱榮家潑灑穢
    物，因為葉拱榮有欠錢，之後於107 年3 月5 日凌晨0 時許
    ，我有和戴宏源、黃岳鈞一同去該處潑灑餿水等穢物，要給
    他一個警告。」等語（見原審卷第213 頁），而證人游文勛
    於原審審理時業經具結擔保真實性，應無甘冒刑責之風險，
    故為虛偽證述之理，且其於原審準備程序及審理時對其此部
    分犯行業已坦承不諱（見原審卷第112、234頁），當無再為
    規避己身刑責而刻意誣陷他人之必要，是證人游文勛證述戴
    宏源告知係受被告王欣逸教唆而前去撥灑穢物乙情，應非子
    虛烏有。又人之記憶有伴隨著時間之逝去而逐漸磨損，甚或
    因日後生活經驗累積、周遭環境等外在因素影響，間接導致
    內在原本記憶中之事實場景有所遺忘，而證人游文勛於108 
    年12月25日原審審理時作證距之107 年3 月時已經過1 年多
    ，難保證人游文勛就細節、地點等均能全部詳實記憶，而無
    稍有淡忘之情，又觀諸證人游文勛證述情節，大致仍與戴宏
    源於警詢中之供述相符，足見證人游文勛所述非虛，而證人
    戴宏源於原審亦僅空言辯稱其斯時並未住在海湖該處，全未
    提出相關事證明，自難逕予認定證人游文勛之證詞即屬杜撰
    編纂之詞，是證人戴宏源於原審審理時稱證人游文勛之證詞
    不可信云云，委無可採。
  ㈣另被告王欣逸於原審準備程序中自承：「之前葉拱榮跟李念
    祖吵架，因為葉拱榮姐姐的關係，我跟朋友去幫葉拱榮，結
    果跟對方打起來，有砍人導致過世，我們被要求賠償，葉拱
    榮說他會負責律師費、交保跟賠償金的問題，並且會在一個
    時間點把錢給我們去賠償，但是他說的時間點好幾次都沒有
    拿出來，後來就要回不回、沒有下文。」等語（見原審卷第
    95、96頁），而被告王欣逸與葉拱榮亦因上開情事，雙方以
    臉書Messenger 軟體互有對話等情，並有上開對話內容擷圖
    （見他字卷第22至26頁；偵卷第74、75頁；偵續卷第18至22
    頁）可佐。證人即告訴人葉天風於偵查結證稱：「107 年3 
    月4 日上午8 時許，我兒子葉拱榮傳訊即截圖給我，告訴我
    說他於臉書上遭一名暱稱『喬治』之男子恐嚇。」等語（見他
    字卷第102-1頁、偵卷第44頁），足見被告王欣逸確實因其
    與葉拱榮間之糾紛，而心生不滿，遂於107 年3 月4 日以臉
    書Messenger 軟體向葉拱榮傳送訊息，葉拱榮復於同日上午
    8 時許再轉傳予告訴人葉天風等節，確屬事實。對照被告王
    欣逸於107 年3 月4 日以臉書Messenger 軟體傳送訊息之時
    間與本案發生時間之107 年3 月5 日凌晨0 時許，兩者時間
    點甚為接近，倘被告戴宏源並非受被告王欣逸之唆使前去，
    豈有可能如此巧合？另被告王欣逸亦自承：「有將其與葉拱
    榮糾紛之事告知戴宏源。」等語（見原審卷第96、97頁），
    且證人戴宏源於警詢中亦自承：「因王欣逸對其有恩情。」
    等語（見他字卷第48頁、偵卷第13頁），更徵戴宏源應係為
    回報被告王欣逸之恩情，而受被告王欣逸之唆使始為本案犯
    行。
　㈤又按刑法第305 條恐嚇危害安全罪，係以將不法手段對於他
    人之生命、身體、自由、名譽或財產施以危害之情事，以言
    詞、文字或舉動等方式通知他人，令受惡害通知之人，對於
    其生命、身體、自由、名譽或財產之完整與安寧，內心產生
    不安之感覺，且不以發生客觀上之危害為要件，而究以何種
    不法手段施以危害，亦不以明示為必要，僅須行為人所為通
    知之內容，依社會通念足以令人預見其生命、身體、自由、
    名譽或財產有受進一步危害之虞而感不安畏怖，即足當之；
    另刑法第305 條之恐嚇罪，所稱以加害生命、身體、自由、
    名譽、財產之事，恐嚇他人者，係指以使人生畏怖心為目的
    ，而通知將加惡害之旨於被害人而言，至行為人主觀上是否
    確有實現加害之意圖或決心，則非所問（最高法院52年台上
    字第751 號判例、75年度台上字第5480號判決意旨參照）。
    觀諸被告王欣逸於臉書Messenger 軟體傳送訊息之內容為：
    「等我去找你們」、「你這種態度沒殺你很好了」、「你真
    的很孬」、「整天裝孬」、「找你很好找啦」、「87」、「
    你家4 樓」、「白鷺之鄉」、「不管你在哪我都會找到你的
    」、「不然你就躲好一點」、「怎麼去跟你爸媽講」，有上
    開臉書Messenger 軟體對話擷圖（見他字卷第22至26頁；偵
    卷第74、75頁；偵續卷第18至22頁）可憑，而告訴人於收到
    其子葉拱榮轉傳之訊息擷圖後，上址旋遭被告戴宏源等人潑
    灑穢物，衡諸常情，一般人遭逢上開情事，當會感到生命、
    身體安全受到危害之不安、畏怖，並危懼不利於己之事發生
    ，況證人游文勛、黃岳鈞亦於原審審理時均證稱：「前往該
    處潑灑穢物是要警告對方。」等語（見原審卷第213 、219 
    頁）。是被告王欣逸傳送上揭訊息後，教唆戴宏源前往該址
    潑灑穢物，當係以此等至葉拱榮住處尋釁之舉動，致告訴人
    葉天風、葉拱榮及其家人心生畏怖，已達其恫嚇之目的，確
    有恐嚇他人之意無訛。
  ㈥綜上所述，被告王欣逸前開所辯，顯屬事後卸責之詞，不足
    採信。本件事證明確，被告王欣逸教唆戴宏源偕同游文勛、
    黃岳鈞恐嚇告訴人葉天風、其子葉拱榮，並致告訴人住處潑
    灑穢物而使告訴人心生畏懼，被告王欣逸教唆恐嚇危害安全
    之犯行，洵堪認定，應依法論科。
二、論罪之說明：
　㈠查被告行為後，刑法第305 條恐嚇危害安全罪業於108 年12
    月25日修正公布，並於同年月27日施行。恐嚇危害安全罪之
    法定刑原規定為「2 年以下有期徒刑、拘役或3 百元以下罰
    金」，其罰金刑雖分別規定為3 百元以下，但依刑法施行法
    第1 條之1 第1 項、第2 項前段規定，該罰金貨幣單位為新
    臺幣，其罰金數額並應提高為30倍，故上開之罰金刑實則為
    新臺幣9 千元以下；嗣修正後第305 條恐嚇危害安全罪之法
    定刑則規定為「2 年以下有期徒刑、拘役或9 千元以下罰金
    」，僅是將罰金刑從「3 百元以下」修正為「9 千元以下」
    ，此外並無其他修正；而因適用刑法施行法第1 條之1第1 
    項罰金貨幣單位為新臺幣之結果（至該條第2 項前段提高罰
    金數額30倍之規定則不再適用），修正後罰金刑亦同為新臺
    幣9 千元以下，而與修正前仍屬一致，並無不同，對被告而
    言尚無有利或不利之情形，揆諸前揭說明，自不生新舊法比
    較之問題，應依一般法律適用原則，適用裁判時法即上揭修
    正後之刑法第305 條之規定。
  ㈡核被告王欣逸所為，係犯刑法第29條第1 項、同法第305 條
    之教唆恐嚇危害安全罪。依刑法第29條第2 項規定，應依其
    所教唆之罪處罰之。
三、維持原判決及駁回上訴之理由：
  ㈠原判決以被告王欣逸犯罪事證明確，據以論罪科刑，並審酌
    被告王欣逸因其與告訴人之子葉拱榮的紛爭，竟教唆戴宏源
    糾集他人為本案犯行，被告王欣逸與戴宏源、游文勛、黃岳
    鈞等人上開行為不僅無助於彼此紛爭之解決，更使告訴人內
    心感受驚懼而難期取得共識，行為實值非難，顯見被告王欣
    逸法治觀念淡薄，欠缺尊重他人身體之觀念，兼衡被告王欣
    逸犯後不知反躬自省，猶仍飾詞狡辯之犯後態度，暨被告之
    品行、智識程度、生活經濟狀況、犯罪情節、動機、目的係
    一時氣憤、手段、告訴人所受之損害等一切情狀，量處有期
    徒刑2 月，如易科罰金，以新臺幣1 千元折算1 日。
  ㈡經核原判決認事用法均無違誤，量刑亦屬妥適，即應予維持
    。被告王欣逸上訴則否認犯行，指摘原判決不當。經查：本
    件經原判決逐一剖析，並就卷內證據資料參互審酌，認定被
    告王欣逸確有教唆戴宏源、游文勛、黃岳鈞共同恐嚇危害告
    訴人，致告訴人心生畏懼之犯行，業據本院認定如前，是原
    審認定被告王欣逸教唆共同恐嚇危害安全罪，並無違誤，並
    已審酌刑法第57條各項事由始為量刑，核無違法或不當之情
    形，業經本院詳述如前，被告王欣逸猶執前詞否認犯行，顯
    屬無據，原判決既無違誤，即應予維持。是被告王欣逸之上
    訴，為無理由，應予駁回。
四、被告王欣逸經合法傳喚，無正當理由不到庭，爰不待其陳述
    ，逕行判決。 
據上論斷，應依刑事訴訟法第371 條、368 條，判決如主文。
案經檢察官蕭百麟提起公訴，檢察官謝宗甫到庭執行職務。
中　　華　　民　　國　　109 　年　　4 　　月　　29　　日
　　　　　　　　　刑事第十七庭  審判長法　官  鄭水銓
　　　　　　　　　　　　　　　　　    法　官  鍾雅蘭
　                                    法  官  黃雅芬
以上正本證明與原本無異。
不得上訴。
                                      書記官  鄭雅云
中　　華　　民　　國　　109 　年　　4 　　月　　29　　日
附錄：本案論罪科刑法條全文　　　　　　　　　　　　　　　
中華民國刑法第305 條：
以加害生命、身體、自由、名譽、財產之事恐嚇他人，致生危害
於安全者，處2 年以下有期徒刑、拘役或9 千元以下罰金。